【裁判字號】    95,台上,1026
【裁判日期】    950518
【裁判案由】    離婚等
【裁判全文】
最高法院民事判決            九十五年度台上字第一○二六號
    上  訴  人  乙○○
                        號
    訴訟代理人  鍾年展律師
    被 上訴 人  甲○○
                        號
    訴訟代理人  林武順律師
上列當事人間請求離婚等事件，上訴人對於中華民國九十四年四
月六日台灣高等法院花蓮分院第二審判決（九十三年度家上字第
一八號），提起一部上訴，本院判決如下：
    主  文
原判決關於准被上訴人與上訴人離婚，及由被上訴人行使或負擔
未成年子女之權利義務，並駁回上訴人就上列請求之反訴，暨各
該訴訟費用部分廢棄，發回台灣高等法院花蓮分院。
    理  由
本件被上訴人主張：伊與上訴人婚後育有未成年子女林淑菁（民
國七十八年六月六日生）、林淑薇（八十年五月十九日生）、林
淑閔（八十四年四月四日生）、及林展恩（八十九年四月十九日
生）等四人（下稱林淑菁等人）。因上訴人於九十年九月十八日
藉詞至台北就醫而離家，遲至九十一年一月三十日始返回，隨即
又於同年二月十八日離家並出境至中國大陸，對伊及子女不加聞
問，顯有惡意遺棄伊之行為。復於九十二年六月七日，誣指伊與
管家通姦，及將其毆傷，不斷以狗男女等字眼咒罵伊，使伊受有
不堪同居之虐待。再利用其在伊與兄弟所經營東益發定置漁場擔
任會計工作之機會，盜領該漁場之存款，業經伊兄弟提出刑事告
訴。且上訴人無意經營婚姻共同生活，致雙方感情基礎甚為薄弱
，亦構成難以維持兩造婚姻關係之重大事由。為此依民法第一千
零五十二條第一項第三款、第五款，及同條第二項之規定，求為
准伊與上訴人離婚，並由伊行使或負擔對於兩造所生未成年子女
林淑菁等人之權利及義務之判決。另就上訴人之「反訴」，辯稱
：伊於八十八年一月五日毆傷上訴人一事，雙方已和解，經上訴
人撤回告訴。至於上訴人指控伊於九十二年六月十六日之傷害案
件，已經檢察官對伊為不起訴處分確定。上訴人以遭伊慣行毆打
，受有不堪同居之虐待，請求與伊離婚及由其監護未成年子女，
均屬無據等語。
上訴人則以：伊出國至中國大陸係經被上訴人之同意，既無惡意
遺棄被上訴人之行為。伊因懷疑被上訴人與管家有染，而會同警
方前往查證，亦難謂因此使被上訴人受有不堪同居之虐待，被上
訴人請求離婚，自屬無理。伊經被上訴人之同意提領漁場存款，
並無盜領、侵占之犯行，為檢察官對伊之不起訴處分書所認定。
被上訴人徒以其主觀意願，即謂兩造之婚姻已難以維持而訴請離
婚，尤非有理等語，資為抗辯。並以「反訴」主張：被上訴人動
輒辱罵伊「討客兄」、「小孩子是外面客兄生的」，且連續於八
十八年一月五日、六日，酒後將伊毆傷，經伊提起告訴又撤回後
，仍不改其暴力本性，再於九十二年十月十八日將伊毆傷，而對
伊為慣行毆打，致伊受有不堪同居之虐待。爰依民法第一千零五
十二條第一項第五款之規定，請求准伊與被上訴人離婚，及對於
兩造所生未成年子女權利義務之行使或負擔，均由伊擔任之判決
（上訴人反訴請求被上訴人給付子女扶養費及分配剩餘財產部分
，分別經第一審及原審判決其敗訴，未據聲明不服，已告確定）
。
原審將第一審所為被上訴人敗訴部分（即「本訴」部分，駁回被
上訴人離婚及監護子女之訴，暨「反訴」部分，准上訴人與被上
訴人離婚，並由上訴人行使或負擔對於兩造所生未成年子女林淑
菁等人之權利義務）之判決廢棄，改就「本訴」及「反訴」，均
判決如被上訴人之聲明；即判准被上訴人與上訴人離婚，及由被
上訴人行使或負擔對於兩造所生未成年子女林淑菁等人之權利義
務，並駁回上訴人各該請求之反訴，係以：被上訴人以「本訴」
主張上訴人有惡意遺棄之行為及其受有上訴人不堪同居之虐待，
請求與上訴人離婚，經核均屬無理，固屬不應准許。惟上訴人為
追求自我發展而遠赴大陸地區，已造成兩造婚姻之重大變動，被
上訴人自有權拒絕維持不符其期待之婚姻。況兩造因互不信賴，
彼此互提刑事告訴，情感勢同水火，誠摯相愛之基礎蕩然無存，
確有婚姻難以維持之重大事由。依一般經驗法則，雙方婚姻關係
之惡化，既難令任何一方負全部責任，且兩造均不能舉證證明應
由他方負較重之責任，即應認兩造之有責程度相同，均得依民法
第一千零五十二條第二項之規定，請求離婚。是以，被上訴人以
「本訴」請求與上訴人離婚，自應准許。並審酌兩造所生之未成
年子女於第一審法院審理，暨台灣兒童及家庭扶助基金會花蓮分
事務所訪視調查時，多數明確選擇願與被上訴人共同生活。反觀
上訴人卻於第一審判決後，將林淑菁等人帶往大陸地區，原審命
其將子女攜回國內，俾便調查該子女生活、就學狀況，及探求其
等與何人同居之意願時，竟予拒絕，足見上訴人漠視子女意志等
情狀，認為對於兩造所生之未成年子女林淑菁等人權利義務之行
使及負擔，由被上訴人任之，較為適當。被上訴人以「本訴」請
求離婚及監護子女，既經准許，即無容上訴人再以「反訴」請求
離婚（及監護子女）之餘地。上訴人以「反訴」請求准其與被上
訴人離婚，及由其監護兩造所生之未成年子女，均應駁回等詞，
為其判斷之基礎。
按夫妻有民法第一千零五十二條第一項所定各款情形以外之重大
事由，難以維持婚姻者，雙方固均得據以請求離婚，惟同條第二
項但書既規定，難以維持婚姻之重大事由應由夫妻之一方負責者
，僅他方得請求離婚，則於難以維持婚姻之重大事由，夫妻雙方
均須負責時，自應比較衡量雙方之有責程度後，僅責任較輕之一
方，得向責任較重之他方請求離婚；如有責程度相同時，雙方即
均得請求離婚，始符公平之旨。準此，不能僅以夫妻之有責程度
相同，均得依該第二項規定請求離婚，而認夫妻之一方已以「本
訴」請求離婚應予准許，即謂他方之「反訴」請求離婚，為無訴
訟之保護必要。本件上訴人於第一審提起「反訴」，請求離婚及
由其監護兩造所生之未成年子女，係主張：被上訴人動輒辱罵伊
「討客兄」、「小孩子是外面客兄生的」，又對伊為慣行毆打，
經伊提起刑事告訴、雙方和解、撤回告訴後，仍不改其暴力本性
，復於九十二年六月十八日將伊毆傷，使伊受有不堪同居之虐待
等情（一審卷第一宗一○九頁至一一一頁），並提出家庭暴力案
件調查紀錄、花蓮地方法院檢察署不起訴處分書及診斷證明書為
證（同上卷宗一一四頁至一一九頁）。原審未遑審認上訴人之「
反訴」請求離婚，是否不應准許？徒以被上訴人「本訴」請求離
婚，業經准許，即無上訴人再以「反訴」請求離婚（及監護子女
）之餘地云云，遽為上訴人敗訴之判決，依上說明，於法已屬有
違。況上訴人進一步主張：伊長期遭受被上訴人肉體及精神暴力
，不得已始離家尋求經濟獨立，以脫離長期遭被上訴人掌控之地
獄生活等語（原審卷一二○頁、一九頁），倘非虛妄，是否猶應
認兩造婚姻之難以維持，被上訴人與上訴人之有責程度相同？被
上訴人仍得以「本訴」請求離婚？苟被上訴人確未改其暴力本性
，使上訴人受有不堪同居之虐待，就兩造所生之未成年子女林淑
菁等人權利義務之行使或負擔，酌定由被上訴人任之，是否符合
各該未成年子女之最佳利益？亦待澄清。原審未詳予調查審認，
即為上訴人敗訴之判決，自嫌速斷。上訴論旨，指摘原判決上開
對其不利部分為不當，求予廢棄，非無理由。
據上論結，本件上訴為有理由。依民事訴訟法第四百七十七條第
一項、第四百七十八條第二項，判決如主文。
中    華    民    國  九十五  年    五    月   十八   日
                      最高法院民事第四庭
                          審判長法官  蘇  茂  秋
                                法官  蘇  達  志
                                法官  陳  碧  玉
                                法官  王  仁  貴
                                法官  劉  靜  嫻
      本件正本證明與原本無異
                                      書  記  官
中    華    民    國  九十五  年    六    月    二    日
                                                      Ｋ

司法院資訊處製作；財團法人民間司法改革基金會備份。
